臺灣臺北地方法院民事判決　　　　　　 93年度重訴字第833號
原　　　告　丁○○
訴訟代理人　丙○○
被　　　告　台灣省農工企業股份有限公司
法定代理人　乙○○
訴訟代理人　林詮勝律師
複代理人　　高秀枝律師
被　　　告　甲○○
訴訟代理人　鄭世脩律師
上列當事人間請求確認優先購買權存在事件，本院於民國94年5
月19日辯論終結，判決如下：
    主    文
原告之訴駁回。
訴訟費用由原告負擔。
    事    實
甲、程序方面：
一、按公司法第25條規定：「解散之公司，於清算範圍內，視為
    尚未解散。」故公司解散後，應進行清算程序，在清算完結
    前，法人之人格於清算範圍內，仍然存續，必須待清算完結
    後，公司之人格始得歸於消滅。經查，被告台灣省農工企業
    股份有限公司（下稱農工公司）已經解散，並進行清算程序
    ，且選任乙○○為清算人，有本院民國 92 年 3 月 21 日
    北院錦民青 92 司字第 71 號函附卷可稽（參本院卷第 155
    頁）。揆諸前開規定，被告農工公司既在進行清算程序，則
    在其清算完結前，其法人格自未消滅，而仍有當事人能力，
    合先敘明。
二、次按訴狀送達後，原告不得將原訴變更或追加他訴。但因情
    事變更而以他項聲明代最初之聲明，及不甚礙被告之防禦及
    訴訟之終結者，不在此限，民事訴訟法第255條第1項第4、7
    款定有明文。經查，本件原告原係於93年7月8日起訴請求確
    認其就被告農工公司原所有坐落台北市○○區○○段3小段
    第158地號土地（下稱系爭土地）有優先購買權，嗣因被告
    農工公司以93年8月2日農工清算業字第0930000730-0號函通
    知原告，系爭土地已由被告甲○○標購，情事已有變更，故
    原告乃於本件辯論前之93年8月31日追加被告甲○○，且除
    前開請求外，另追加請求被告農工公司與被告甲○○就系爭
    土地所為之所有權移轉登記應予塗銷，被告農工公司於原告
    給付新台幣（下同）39,200,000 元後，應將系爭土地之所
    有權移轉登記予原告。是原告係因情事有所變更方為訴之追
    加，且不甚礙被告之防禦及訴訟終結，依上開規定，應予准
    許。
乙、實體方面：
一、原告起訴主張：系爭土地及其上之建物即門牌號碼為台北市
    萬華區○○○道216號（原門牌號碼為汕頭街146號）之房屋
    （下稱系爭房屋）於日據時代同屬日本人市川岩二郎等6人
    所有。台灣光復後，系爭房地即由政府接收，並由日產管理
    委員會暫管，之後系爭房屋及土地並分別交由財政部國有財
    產局（下稱國有財產局）及台灣省政府財政廳管理。48年間
    ，系爭土地以轉帳為由移轉登記予被告農工公司所有。其後
    60 年間，國有財產局將系爭房屋之一樓與二樓分別出售予
    諶才坤與陳諶玄霞，並交付房屋產權移轉證明書，俾買受人
    辦理移轉登記，惟因房屋產權移轉證明書上「房屋坐落」一
    欄分別填載為台北市○○街 146 號樓上與樓下，不符門牌
    編訂之規定，致無法辦理所有權移轉登記。嗣諶才坤將系爭
    房屋之一樓出售予陳騰、謝月素夫妻，陳騰、謝月素夫妻復
    轉售予林金料。67 年間，原告分別向林金料、陳諶玄霞買
    受系爭房屋之一、二樓，並居住迄今。其間原告曾就系爭土
    地之承租於 87 年間與被告農工公司進行協商，協商結果為
    原告自 87 年 10 月 1 日起向被告農工公司承租系爭土地
    ，面積 118 平方公尺，租期 3 年，之後復續約至 93 年 9
    月 30 日止。嗣被告農工公司於 93 年 4 月間，公開標售
    系爭土地，並由被告甲○○以39,200,000 元標購，但原告
    既為系爭房屋之所有人，且為系爭土地之承租人，則原告就
    系爭土地應有優先購買權，惟被告農工公司在標售系爭土地
    時，竟未依土地法第 104 條之規定，告知原告系爭土地之
    買賣條件，依上開規定，被告農工公司與被告甲○○間就系
    爭土地所為之買賣行為及移轉登記均不得對抗原告。又縱原
    告因系爭房屋之門牌號碼問題，而未取得系爭房屋之所有權
    ，惟系爭房屋於原告買受時，係屬破亂不堪之木造房屋，業
    經原告翻修重建，故原告乃為系爭房屋之原始建造人，就系
    爭房屋有事實上之處分權，依最高法院 91 年度台上字第
    2154 號及臺灣嘉義地方法院 84 年度訴字第 601 號判決意
    旨，原告就系爭土地亦應有優先購買權。為此，爰依土地法
    第 104 條之規定提起本件訴訟等語，並聲明：（一）原告
    就系爭土地有優先購買權存在。（二）被告農工公司與被告
    甲○○就系爭土地所為之所有權移轉登記應予塗銷。（三）
    被告農工公司於原告給付 39,200,000 元後，應將系爭土地
    之所有權移轉登記予原告。
二、被告則以：系爭房屋目前登記之所有權人仍為中華民國，管
    理人為國有財產局，諶才坤與陳諶玄霞並未取得系爭房屋之
    所有權，自無權將該所有權轉讓他人，況原告迄未登記為系
    爭房屋之所有權人，依民法第758條之規定，原告自未取得
    系爭房屋之所有權，從而亦無依土地法第104條之規定主張
    優先購買權之餘地。又原告僅就系爭房屋加以修繕，並未將
    之全部拆除重建，縱修繕後面積稍有不同，惟依民法第811
    條之規定，原告所為之增建已成為系爭房屋之重要部分，應
    由原建物所有權人取得所有權，是原告主張其已取得系爭房
    屋之事實上處分權，並無足取。至原告所舉之最高法院 91
    年度台上字第 2154 號、臺灣嘉義地方法院 84 年度訴字第
    601 號判決，均非判例，且其判決中所述之房屋均屬未辦理
    建物第一次保存登記之違章建築，與系爭房屋乃屬已辦理建
    物所有權保存登記之情形不同，自無比附援引之餘地等語置
    辯，並聲明：原告之訴駁回。
三、兩造不爭執之事實：
（一）系爭房地於日據時代同屬日本人市川岩二郎等 6 人所有
      。台灣光復後，系爭房地即由政府接收，並由日產管理委
      員會暫管，之後系爭房屋及土地並分別交由國有財產局及
      台灣省政府財政廳管理。48 年間，系爭土地以轉帳為由
      移轉登記予被告農工公司所有。
（二）原告自 87 年 10 月 1 日起向被告承租系爭土地，面積
      118 平方公尺，租期 3 年。嗣於 90 年間復又續約，租
      賃期間自 90 年 10 月 1 日起至 93 年 9 月 31 日止。
（三）被告農工公司於93年4月間公開標售系爭土地，嗣由被告
      甲○○以39,200,000元標購，並已辦妥所有權移轉登記。
      被告農工公司並未將系爭土地之買賣條件通知原告。
四、得心證之理由：
    本件兩造所爭執之處，應在於原告是否為系爭房屋之所有權
    人？對系爭土地可否主張優先購買權？原告就系爭房屋之修
    繕行為，是否有致系爭房屋之原所有權消滅，並因此取得系
    爭房屋之事實上處分權，復據此主張優先購買權？茲析述如
    下：
（一）按不動產物權，依法律行為而取得設定、喪失、及變更者
      ，非經登記，不生效力，民法第 758 條定有明文。準此，
      不動產物權非經登記，不生取得所有權之效力，縱不動產
      所有人將其不動產出賣予他人，惟在雙方辦妥所有權移轉
      登記之前，該買受人亦僅取得請求出賣人移轉該不動產所
      有權之債權請求權，尚難認買受人已取得該不動產之所有
      權。經查，系爭房屋分為樓上、樓下前段及騎樓、樓下後
      段部分，60年間，國有財產局將系爭房屋之樓上、樓下後
      段分別出售予陳諶玄霞、諶才坤，諶才坤於62年間出售予
      謝月素，謝月素於65年間轉售予林金料，林金料再於67 年
      間轉售予原告之妻方富子，而樓下房屋前段及騎樓則由 40
      年間起一直使用之簡余金花於64年間轉售予張鍾碧霞，張
      鍾碧霞又於65年轉售予廖程菊，廖程菊再於67年間轉讓予
      方富子，至於系爭房屋之樓上則於67年間由陳諶玄霞出售
      予原告等情，有附於本院92年度北簡字第11344號卷內之
      謝月素與林金料及林金料與方富子之不動產買賣契約書，
      及附於本院90年度北簡字第12920號卷內之陳諶玄霞印鑑
      證明、臺北市政府契稅及監證費繳納通知書、臺北市稅捐
      稽徵處契稅及監證費繳納通知書，暨簡余金花與張鍾碧霞
      、張鍾碧霞與廖程菊、廖程菊與方富子之房屋讓渡證書可
      稽（參本院92年度北簡字第11344號卷第83至87頁、本院
      90年度北簡字第12920號卷原告90年10月3日提出之答辯書
      狀後附證物、本院卷第220至222頁），並經本院調閱前開
      卷宗核閱屬實。因此，原告並非買受系爭房屋全部之人，
      且原告及其妻方富子雖於67年間向林金料、廖程菊、陳諶
      玄霞買受系爭房屋，並居住迄今，惟系爭房屋並未辦理所
      有權移轉登記，現仍登記為中華民國所有，並由國有財產
      局管理，依上開規定，原告或其妻方富子自非系爭房屋之
      所有權人無訛。
（二）次按土地法第 104 條第 1 項規定：基地出賣時，地上權
      人、典權人或承租人有依同樣條件優先購買之權。房屋出
      賣時，基地所有權人有依同樣條件優先購買之權。係指房
      屋與基地分屬不同之人所有，房屋所有人對於土地並有地
      上權、典權或租賃關係存在之情形而言，至於房屋之所有
      人係租地自建，或向前手購買房屋承租基地，均有土地法
      第104條之適用，最高法院69年台上字第945、62年台上字
      第 2962 號判例可資參照。又民法第 104 條之規定旨在
      使基地與其上之房屋合歸一人所有，以盡經濟上之效用，
      並杜紛爭。因此，土地法第 104 條所定之基地承租人，
      係指承租基地之基地上房屋所有權人，始得在基地出售時
      ，對土地所有權人主張優先購買權，否則即與前開立法精
      神不符。查本件原告並非系爭房屋之所有權人，已如前述
      ，揆諸前揭說明，原告即無從依民法第104條之規定主張
      優先購買權。原告雖舉最高法院44年台上字第76號判例、
      91年度台上字第2154號判決及臺灣嘉義地方法院8 4年訴
      字第601號判決為據，主張土地法第104條之基地承租人不
      限於基地上房屋之所有權人，惟按最高法院44年台上字第
      76號判例意旨係謂：「土地法第一百零四條第一項後段所
      謂房屋優先購買權，係指買賣契約訂立請求權而言，兩造
      別一訴訟事件確定判決，既經確認系爭房屋被上訴人有優
      先購買權存在，則上訴人即應受其既判力之拘束，負有就
      系爭房屋與被上訴人訂立買賣契約之義務」，旨在闡述既
      判力之問題，至於該判例意旨所指之另一訴訟事件之判決
      理由，即非該判例意旨所要闡述之範圍，況最高法院44年
      台上字第76號判決理由亦已明載對基地上房屋主張優先購
      買權之被上訴人為該基地之所有權人，核與前揭說明並無
      不符之處。至最高法院91年度台上字第2154號判決及臺灣
      嘉義地方法院8 4年訴字第601號判決固認違章建築之事實
      上處分權人對該建物之基地亦得主張優先購買權，但上開
      判決中所述之房屋均屬未辦理保存登記之違章建築，核與
      系爭房屋乃屬已辦理建物所有權保存登記之情形不同，原
      告就系爭房屋尚無完全事實上之處分權，是本件自無比附
      援引之餘地，原告就此部分之主張尚無足取。
（三）原告雖又主張系爭房屋業經其於68年間翻修重建，與原來
      之房屋已經失去同一性，故其已經取得系爭房屋之事實上
      處分權，依前揭最高法院91年度台上字第2154號及臺灣嘉
      義地方法院8 4年訴字第601號判決意旨，其就系爭房屋之
      基地自有優先購買權云云，並舉系爭房屋修建前後之照片
      、系爭房屋登記面積與實際面積及原告承租系爭土地之面
      積均不相符，暨證人邱隨榮、黃銀河之證詞為證，然為被
      告否認之。經查，證人即 68 年間承作系爭房屋拆除工程
      之承包商邱隨榮固證稱：系爭房屋在伊修繕前有將系爭房
      屋的 3 面牆壁拆除，並更新 1 樓所有樑柱，伊是先拆除
      1 樓木造的牆，拆一邊作一邊，不能同時拆，2 樓沒有拆
      。伊確定拆除的是木造的牆壁等語（參本院卷第 292 至
      293 頁），然此不僅與經隔離訊問之證人即自 64 年間至
      70 幾年居住於艋舺大道 214 號房屋之林志榮證稱：伊居
      住之 214 號房屋及系爭房屋在原告修繕之前即是磚造的
      牆面及樑柱，系爭房屋 1 樓騎樓前有兩根樑柱，是在伊
      64 年間搬進去 214 號房屋前拓寬馬路拆一部分的房屋時
      才做的。至於系爭房屋 1、2 樓間之樓地板有加鋪鐵絲網
      ，再加鋪水泥等語（參本院卷第 285 至 287 頁），及證
      人即自 40 年出生後迄今均居住於艋舺大道 224 號房屋
      之杜世榮證稱：「以前一樓都是木造的樑柱，現在都是把
      木造部分用磚塊圍住再鋪設水泥，並沒有將木造樑柱拆除
      。我知道的是這個情況，事後有無再拆除重建我就不知道
      。這個是在民國 60 幾年之前的事情，是在原告修繕前就
      已經存在」、「住在那邊的不能變更房屋高度寬度，只能
      按照原來的作修繕。原告並沒有全部拆完」、「（問：
      216 號房屋一樓部分在修繕前是否即是磚造的牆面及樑柱
      ？）是的，當時就是磚造。二樓部分是木板」、「（問：
      216 號房屋一樓騎樓前的兩根樑柱是否在修繕前即已存在
      ？）是的，是在拓寬道路房屋往後退時一併建的」、「一
      樓廁所有部分壞掉，該廁所部分是木造牆壁。一樓只有廁
      所部分是木造，其他的都是磚造的牆壁，廁所是加蓋的」
      、「（問：汕頭街 216 號整排的房屋一樓都是磚造、二
      樓才是木造？）是的，因為以前二樓有規定不能用磚造」
      等語不符，亦與原告聲請訊問之證人即原為艋舺大道 236
      號之住戶，並承作系爭房屋 1、2 樓樓地板、樓梯更新工
      程之承包商黃銀河證稱：「（問：216 號房屋前面兩根柱
      子的磁磚是否你貼的？）原本有三根柱子，但是樓上的木
      樑壞了，後來有請人改成鐵樑，中間的樑柱沒有用就打掉
      ，另外兩根柱子有壞掉不好看，我再鋪上磁磚」、「系爭
      房屋後面有人居住，一樓房屋部分下面有 60 公分的磚塊
      ，每鋪十尺的磚塊就需要有個柱子，柱子是木頭的，磚塊
      上面是用竹片編製再鋪上泥土及白灰作成的牆壁。216 號
      房屋整修前就是這樣的材質」等語矛盾（參本院卷第 305
      至 306 頁）。且查，依原告所提台北市政府警察局雙園
      分局汕頭派出所 68 年 5 月 16 日報拆市民新違章建築
      通知單聯違章建築類別欄記載系爭房屋為磚木造、約 30
      餘坪（參本院卷第 275 頁），而前揭簡余金花與張鍾碧
      霞、張鍾碧霞與廖程菊、廖程菊與方富子之房屋讓渡證書
      亦載明：「磚木造貳層樓房」，再觀諸原告提出系爭房屋
      1 樓右方牆壁翻修前之照片（參本院卷第 276 頁），於
      原告所謂系爭房屋右下巷內原木造樑柱旁亦有顯示磚造材
      質之牆壁，可知系爭房屋於原告翻修之前即有磚造之材質
      ，而非全為木造，並與前揭新違章建築通知單聯之記載相
      符，足見證人邱隨榮證稱伊將系爭房屋 3 面木造之牆壁
      拆除重建，並更新 1 樓所有樑柱云云，洵非可採。
（四）再按所謂建築物者，為定著於土地上或地面下具有頂蓋、
      樑柱或牆壁，足供個人或公眾遮避風雨，可達經濟上使用
      目的之構造物或雜項工作物；又本法所稱建造，係指左列
      行為：一新建：為新建造之建築物或將原建築物全部拆除
      而重行建築者。二增建：於原建築物增加其面積或高度者
      。但以過廊與原建築物連接者，應視為新建。三改建：將
      建築物之一部分拆除，於原建築基地範圍內改造，而不增
      高或擴大面積者。四修建：建築物之基礎、樑柱、承重牆
      壁、樓地板、屋架或屋頂，其中任何一種有過半之修理或
      變更者，建築法第4條、第9條分別定有明文。又按所謂建
      築物增建之附屬物，係指於原獨立之建築物所增建之建築
      ，已具有構造上之獨立性，但在使用功能上，與原建築物
      係作一體利用，欠缺使用上之獨立性，為不具獨立性之建
      築，而從屬於獨立之原建築物者而言。增建之附屬物，因
      不符建築物獨立性之要求，不得為物權之客體；增建之建
      築物，如已具構造上之獨立性，及使用上之獨立性，則屬
      獨立之建築物，自得為物權之客體。又所謂具有使用上之
      獨立性，係指該部分建築物，與一般建築物相同，可作為
      一建築物單獨使用，有獨立之經濟效用者而言。判斷增建
      部分，是否具有使用上之獨立性，須斟酌其對外通行之直
      接性，增建部分之面積、隔間及向來之利用狀況，暨增建
      部分之利用機能與原有建築物之依存程度等情形定之。查
      原告固提出系爭房屋左後側、右後側及後側之照片（參本
      院卷第278、279頁），以資證明系爭房屋確為木造之牆壁
      ，但查，該照片所顯示之位置乃系爭房屋之2樓，並非1樓
      牆壁或樑柱之照片，而2樓原本即為木造，且縱2樓之牆面
      及樓地板有拆除重建之情事，惟如上所述，系爭1樓房屋
      並未全部拆除，主要結構即牆面、樑、柱等均未更替，是
      原告所為之修繕僅係將若干建材附合在系爭房屋之上，而
      成為系爭房屋之重要成分，仍不失原建物之同一性，原告
      亦未因此而取得系爭房屋之事實上處分權。至於原告雖就
      系爭房屋進行部分修繕，並於系爭房屋之右後側增建部分
      之建物，致系爭房屋之實際面積與登記謄本上之面積不同
      （參本院卷第 175 頁之勘驗筆錄及第 179 頁之複丈成果
      圖），然揆諸前開說明，原告所增建之部分既已附屬於系
      爭房屋，而不具構造上之獨立性及使用上之獨立性，不得
      為物權之客體，是原告就該部分亦未取得事實上處分權。
      職故，原告亦難以最高法院 91 年度台上字第 2154 號及
      臺灣嘉義地方法院 8 4 年訴字第 601 號判決意旨為據，
      就系爭土地主張優先購買權。
五、綜上所述，原告並非系爭房屋之所有權人，且對系爭房屋亦
    無事實上處分權。從而，原告依土地法第104條之規定請求
    判決如訴之聲明所示，即無理由，應予駁回。
六、兩造其餘之攻擊或防禦方法及未經援用之證據，經本院斟酌
    後，認為均不足以影響本判決之結果，自無逐一詳予論駁之
    必要，併此敘明。
七、訴訟費用負擔之依據：民事訴訟法第78條。
中　　華　　民　　國　　94　　年　　 6　　月　　17　　日
                         民事第五庭法官 林秀圓
上列正本係照原本作成
如對本判決上訴，須於判決送達後廿日內向本院提出上訴狀
中　　華　　民　　國　　94　　年　　 6　　月　　17　　日
                                 書記官 林蓮女
